臺灣新竹地方法院民事判決  
109年度訴字第622號
原      告  李學盛

訴訟代理人  賴成維律師
            喬政翔律師
被      告  黃敏駿  
訴訟代理人  沈明顯律師
上列當事人間返還不當得利事件，經臺灣臺北地方法院移送前來
，本院於民國110年2月1日辯論終結，判決如下：
　　主　　　文
原告之訴及假執行之聲請均駁回。
訴訟費用由原告負擔。　　
　　事實及理由
壹、程序方面:
　　本件原告主張被告收受人民幣41萬元(折合新臺幣為2,026,8
    35元），係無法律上原因，依不當得利之法律關係請求被告
    返還前開款項，非因借貸契約之法律關係涉訟，無借貸契約
    第二點合意管轄條款之適用(臺灣臺北地方法院109年度訴字
    第382號卷(下稱北院卷)第21頁)。被告於民國(下同)94年3
    月間將戶籍遷入新竹市○區○○路000號地址，本件有管轄權，
    前經臺灣臺北地方法院109年度訴字第382號民事裁定移送本
    院，先予說明。
貳、實體方面：　　
一、原告主張：　　
㈠、兩造前因原證1之借貸契約（下稱系爭借貸契約）發生爭訟（
    臺灣臺北地方法院104年度訴字第3399號，下稱前案），嗣
    被告於前案判決後以新臺幣280萬元與原告達成和解。系爭
    借貸契約所載之人民幣1,067,800元，包含多筆被告借款予
    原告及合凱公司之債務，且其中包含被證1文件之人民幣608
    ,900元，又被證1文件係多筆債務之總和，則系爭借貸契約
    自包含原告於99年7月28日向被告借款之人民幣41萬元。原
    告已向被告清償人民幣41萬元（依原告於103年1月13日給付
    被告款項時之匯率，係人民幣1元兌換新臺幣4.9435元，共
    計新臺幣2,026,835元），被告並於6紙收據上簽名表示收受
    ，然被告卻於前案中否認原告所返還之人民幣41萬元為清償
    系爭借貸契約之借款，被告受領原告給付之人民幣41萬元即
    新臺幣2,026,835元，即無法律上原因，原告依民法不當得
    利之規定，起訴請求被告返還。
㈡、訴之聲明：
　⒈被告應給付原告新臺幣2,026,835元，及自起訴狀送達之翌日
    起至清償日止，按年息百分之5計算之利息。
　⒉原告願供擔保，請准宣告假執行。
　⒊訴訟費用由被告負擔。
二、被告答辯：
㈠、被告就6紙收據中3紙中文簽名合計人民幣16萬元之收據，不
    否認係被告所簽署，然就另外3紙英文簽名之收據，被告否
    認之。原告給付前開人民幣16萬元係為清償99年7月28日兩
    造及合凱公司間之借貸關係，並非清償前案發生於000年後
    債權之系爭借貸契約。前案判決命原告應與訴外人陳賜光連
    帶給付被告人民幣773,278元及自101年7月4日起至清償日止
    ，按年息20%之利息，縱前揭人民幣16萬元係原告為清償系
    爭借貸契約之借款，然被告自原告處受償和解之新臺幣280
    萬元（換算人民幣約為566,400元）及人民幣16萬元共計人
    民幣726,400元，仍未足額受償，先抵充利息，無不當得利
    問題。
㈡、答辯聲明：
  ⒈原告之訴駁回。
  ⒉訴訟費用由原告負擔。
  ⒊如受不利判決，願供擔保請准宣告免為假執行。
三、兩造不爭執事項：
㈠、原告與訴外人陳賜光、李文志等三人，於101年7月3日簽立原
    證1所示之借貸契約。
㈡、被告就系爭契約金額曾向臺灣臺北地方法院提起返還借款訴
    訟，經該院為104年度訴字第3399號民事第一審判決(原證二
    )。嗣後兩造成立(原證三)和解書，被告於收受原告給付新
    台幣280萬元後，同意僅免除原告就系爭契約之連帶債務清
    償責任，並具狀向臺灣臺北地方法院就原告部分撤回起訴。
㈢、(原證五、六)為被告於臺灣臺北地方法院104年度訴字第3399
    號提出之書狀。
㈣、(被證一)四筆借款，係合凱五金有限公司於100年1月1日、2
    月10日、2月28日及3月24日向被告借款，原告與訴外人陳賜
    光、李文志三人為俱保人，嗣後統合整理為系爭契約之借款
    內容。
㈤、原告於臺灣臺北地方法院104年度訴字第3399號提出「民事答
    辯二狀」第2頁，第四點「另被告李明勝清償合凱五金有限
    公司對原告之債務人民幣41萬元有被證一可稽。且該款項是
    2010年07月28日借予合凱五金有限公司發生。與李文志之借
    款相同，均非由系爭借貸契約履行所生」，就其中人民幣16
    萬元係清償2010年07月28日原告借予合凱五金有限公司之債
    權，不爭執。
㈥、臺灣臺北地方法院104年度訴字第3399號民事判決第8頁「另
    按，民事訴訟法之自認，係指當事人對於他造主張之事實，
    於準備書狀內或言詞辯論時或在受命法官、受託法官前，積
    極的表示承認之情形。故自認乃當事人對於訴訟案件之原因
    事實之具體情節為主張及承認。查，被告李明勝否認有系爭
    契約所示之借貸契約，其提出之收據影本6紙係辯稱李明勝
    另已清償合凱公司對原告之人民幣41萬元債務，該借款債務
    是於99年7月28日所發生等語，有民事答辯二狀及借據影本
    可參（本院卷第58、59至64頁），核與本件原告主張之借款
    契約係於100年後發生之情，並不相符，揆諸前開說明，自
    不得認原告就被告李明勝前開清償人民幣41萬元之事實，得
    於本件原告請求之借款契約原因事實發生自認。故被告辯稱
    原告請求之債務因原告之自認而應扣除人民幣41萬元云云，
    亦不可採。」之判斷，不爭執。
四、本件爭點：
    原告請求被告給付2,026,835元，及自起訴狀繕本送達翌日
    起至清償日止按年息百分之5計算之利息，有無理由？
五、法院之判斷：
㈠、按無法律上之原因而受利益，致他人受損害者，應返還其利
    益。雖有法律上之原因，而其後已不存在者，亦同。民法第
    179條定有明文。不當得利所稱之「無法律上之原因」，係
    指欠缺給付目的而言。如給付係為一定目的而對他人之財產
    有所增益，此種給付目的通常係基於當事人間之合意，在客
    觀上即為給付行為之原因。是當事人間之給付若本於其等間
    之合意而為之，即難謂其給付為無法律上之原因。主張不當
    得利請求權存在之當事人，對於不當得利請求權之成立要件
    應負舉證責任，即應證明他方係無法律上之原因而受利益，
    致其受有損害。如受利益人係因其「給付」而得利時，所謂
    無法律上之原因，即指其給付欠缺給付之目的，故主張該項
    不當得利請求權存在之當事人，自應舉證證明其欠缺給付之
    目的，始符舉證責任分配之原則（最高法院98年度台上第19
    13號民事判決要旨參照）。不當得利依其類型可區分為「給
    付型之不當得利」與「非給付型不當得利」，前者係基於受
    損人之給付而發生之不當得利，後者乃由於給付以外之行為
    （受損人、受益人、第三人之行為）或法律規定或事件所成
    立之不當得利。在「給付型之不當得利」應由主張不當得利
    返還請求權人（受損人），就不當得利成立要件中之「無法
    律上之原因」負舉證責任（最高法院109年度台上字第464號
    民事判決要旨參照）。次按稱和解者，謂當事人約定，互相
    讓步，以終止爭執或防止爭執發生之契約。和解有使當事人
    所拋棄之權利消滅及使當事人取得和解契約所訂明權利之效
    力，亦為民法第736條、第737條所分別明定。是和解契約成
    立後，應依該和解創設之法律關係以定當事人間之債權及債
    務關係。再和解原由兩造互相讓步而成立，和解之後任何一
    方所受之不利益均屬其讓步之結果，不能據為撤銷之理由。
    且和解契約合法成立，兩造當事人即均應受該契約之拘束，
    縱使一造因而受不利益之結果，亦不得事後翻異，更就和解
    前之法律關係再行主張。
㈡、本件原告主張給付被告之人民幣41萬元係包含於系爭借貸契
    約，被告於前案否認，故該人民幣41萬元為不當得利等情，
    提出借貸契約、和解書、收據、前案書狀為證（北院卷第21
    -68頁），惟為被告所否認，並以前開情詞置辯，依前揭說
    明，原告應就被告受領人民幣41萬元為無法律上原因負舉證
    責任。經查，被告前對原告提起返還借款事件，經臺灣臺北
    地方法院104年度訴字第3399號審理，本院並依職權調閱前
    開民事卷宗查明，有前開民事判決在卷可稽（北院卷第23-3
    9頁）。兩造就臺灣臺北地方法院104年度訴字第3399號民事
    判決認定：「被告李明勝否認有系爭契約所示之借貸契約，
    其提出之收據影本6紙係辯稱李明勝另已清償合凱公司對原
    告之人民幣41萬元債務，該借款債務是於99年7月28日所發
    生等語，有民事答辯二狀及借據影本可參（本院卷第58、59
    至64頁），核與本件原告主張之借款契約係於100年後發生
    之情，並不相符，揆諸前開說明，自不得認原告就被告李明
    勝前開清償人民幣41萬元之事實，得於本件原告請求之借款
    契約原因事實發生自認。故被告辯稱原告請求之債務因原告
    之自認而應扣除人民幣41萬元云云，亦不可採。」亦不爭執
    ，是以原告主張給付被告之人民幣41萬元係包含於系爭借貸
    契約中，尚難憑採。次查，證人李文志於本院審理中證稱：
    原始總金額有點複雜，我不清楚金額，這個金額只是當初在
    合凱公司可能兩造因為什麼關係這樣借貸還是怎樣，細節我
    不清楚，我們原本是出資的人，我們信任對方，你說多少就
    多少，就這樣子，金流我也不處理，他叫我保，我就保，因
    為大家當初都是很好的朋友，至於是不是這樣子的金額，可
    能要很多證據來證明。原證一或被證一的金流，我都不清楚
    。我不清楚是原告個人名義還是公司的名義去借款。內容以
    書面記載為主。原告只有說他有還被告錢，還哪一筆錢或債
    務，原告沒有細說，我不清楚。兩造間有無其他債權債務關
    係，我不清楚。那時候借款明細是會計或原告講的，我出於
    信任原告，原告說哪一次借，借多少，就把它寫下去。借很
    多次是原告跟我說的。借之前、之後可能會口頭講一下。原
    告不一定每次跟被告借錢都會跟我說，借後一定會跟我講，
    這個東西不是一筆錢，我可以確認，但是幾次，我無法確認
    。0000000 元一定不是一次借的，我的印象中不可能一次借
    到這麼多錢。我不清楚原告的41萬元是還何時的借款，到底
    還那個債務，我不清楚。因為我不是當事人。不能用我來證
    明，原告有還被告錢。原告還錢給被告時，我不在場。是事
    後聊天時，原告跟我說的，而且沒有講細節等語(本院卷第9
    7-104頁)。再者，依兩造於106年11月6日簽訂之和解書記載
    ：「緣甲、乙雙方前因返還借款事件，經乙方向甲方及陳賜
    光提起民事訴訟，並經臺灣臺北地方法院做成104年度訴字
    第3399號民事判決（下稱本事件），現甲、乙雙方對之達成
    和解，條件如下：一、本事件之借款乙方同意以新臺幣280
    萬元達成和解。二、甲方應於簽訂本協議書之同時交付面額
    新臺幣280萬元整以臺灣中小企業銀行為發票人之支票（發
    票日：106年11月2日；票號：FA0000000；面額：新臺幣280
    萬元，乙紙）予乙方，經乙方於簽立本和解書時當場確認收
    訖，…」（北院卷第41頁），參酌臺灣臺北地方法院104年度
    訴字第3399號民事判決主文第一項：「被告李明勝、陳賜光
     應連帶給付原告黃敏駿人民幣柒拾柒萬参仟貳佰柒拾捌元
    ，及自民國一百零一年七月四日起至清償日止，按週年利率
    百分之二十計算之利息」。和解金額較前開判決金額（尚不
    包含前開判決計算之利息）減少約100萬元，顯見本件原告
    與被告商談和解時應已就兩造間之債權債務一併結算後，雙
    方協商始達成前開和解金額，兩造已就系爭借貸契約之糾紛
    ，約定由原告交付面額新臺幣280萬元之支票予被告達成和
    解，原告事後自不得反於和解書之約定，另就系爭借貸契約
    之法律關係更為主張。原告徒以被告於前案否認原告給付之
    人民幣41萬元係為清償系爭借貸契約，即認被告受領人民幣
    41萬元為無法律上原因，要屬無據，原告復未提出其他證據
    以實其說，難認原告已盡舉證責任，原告前開主張，尚不足
    憑。
㈢、綜上所述，原告起訴請求被告給付新臺幣2,026,835元，及自
    起訴狀送達之翌日起至清償日止，按年息百分之5計算之利
    息，為無理由，應予駁回。原告之訴既經駁回，其假執行之
    聲請已失所依附，應併予駁回。
六、本件判決基礎之事證已臻明確，兩造其餘之攻擊或防禦方法
    及所用之證據，經審酌後核與判決結果不生影響，爰不一一
    論列，附此敘明。
七、據上論結，本件原告之訴為無理由，依民事訴訟法第78條，
    判決如主文。　　　　　　　　
中　　華　　民　　國　　110 　年　　3 　　月　　5 　　日
                  民事第二庭    法  官  林麗玉
以上正本係照原本作成。
如對本判決上訴，須於判決送達後20日內向本院提出上訴狀。併
繳納上訴審裁判費。
中　　華　　民　　國　　110 　年　　3 　　月　　5 　　日
                                書記官　郭春慧